ACORDAO-COMPLETO-2532757

ACÓRDÃO 2027/2022 ATA 10/2022 - PRIMEIRA CÂMARA

VISTOS, relatados e discutidos estes autos de embargos de declaração opostos ao Acórdão 779/2022-TCU-Primeira Câmara, 
ACORDAM os Ministros do Tribunal de Contas da União, reunidos em sessão da Primeira Câmara, ante as razões expostas pelo relator, em:
9.1. nos termos dos arts. 32, inciso II, e 34 da Lei 8.443/1992, conhecer do presente recurso;
9.2. quanto ao mérito, negar-lhe provimento, mantendo inalterados os termos do acórdão recorrido; e
9.3. dar ciência à recorrente.

Embargos de declaração opostos contra decisão que julgou irregulares as contas da responsável, com débito.

Primeira Câmara

Fundo Nacional de Desenvolvimento da Educação

3. Recorrente: Cely Maria Auxiliadora Barros Almeida (XXX.923.911-XX)]

13.1. Ministros presentes: Vital do Rêgo (na Presidência) e Antonio Anastasia.
13.2. Ministro-Substituto convocado: Weder de Oliveira (Relator).

WEDER DE OLIVEIRA

Ministro Benjamin Zymler

Trata-se de embargos de declaração opostos pela sra. Cely Maria Auxiliadora Barros Almeida ao Acórdão 779/2022-TCU-Primeira Câmara, que julgou irregulares as contas da embargante, imputando-lhe débito.
2.	O referido julgado cuidou de tomada de contas especial instaurada pelo Fundo Nacional de Desenvolvimento da Educação (FNDE) em desfavor da Associação Brasileira Profissionalizante, Cultural e de Preservação do Meio Ambiente (Abrassa) e de suas ex-presidentes, sras. Valentina de Fátima Dragoni (período de 12/6/2002 a 20/12/2006) e Cely Maria Auxiliadora Barros Almeida (período de 21/12/2006 a 30/12/2007) , em razão de irregularidades na execução do Convênio 54/2002.
3.	O referido ajuste, celebrado entre a Abrassa e o Ministério da Educação (MEC) , teve como objeto a implementação do Programa de Expansão da Educação Profissional (PROEP) na entidade, por meio da implantação do Centro de Educação Profissional em Artes. Sua vigência abarcou o período de 12/6/2002 a 30/12/2007, com prorrogações. O prazo para apresentação da prestação de contas findou em 28/2/2008.
4.	Para a execução do convênio, foram previstos R$ 3.097.099,00, sem previsão de contrapartida. Os recursos federais foram repassados em sete parcelas, conforme ordens bancárias (peças 1, p. 299; 2, p. 257-259; 3, p. 35-37; e 7, p. 101-103) .
5.	Em 30/7/2008, foi encaminhada a prestação de contas.
6.	A análise inicial promovida pelo MEC, realizada por intermédio da Informação 1.053/2008, concluiu que a documentação apresentada não atendia ao disposto no art. 28 da IN STN 1/1997, em razão da ausência de alguns documentos (termo de convênio, último termo aditivo, plano de trabalho e conciliação bancária) e da GRU do saldo do convênio, devidamente aplicado no mercado financeiro. Por essa razão, foi concedido à convenente prazo de 30 dias para o saneamento das pendências (peça 2, p. 267-271) .
7.	Ato contínuo, foram exarados diversos pareceres no âmbito interno, sendo o posicionamento final da Coordenação de Tomada de Contas Especial emitido por meio do Relatório de TCE 128/2015, segundo o qual o motivo para a instauração da presente TCE foi o não cumprimento do objeto pactuado, o que resultou na impugnação da integralidade dos recursos transferidos (peça 7, p. 275-299) . A responsabilidade pelo débito foi imputada às sras. Valentina de Fátima Dragoni e Cely Maria Auxiliadora Barros Almeida, nos correspondentes valores executados durante suas respectivas gestões, em solidariedade com a Abrassa.
8.	Nesta Corte de Contas, na fase preliminar, a Secex/MT, quanto à execução do convênio, entendeu que parcela significativa do objeto pactuado havia sido implementada, não sendo viável glosar integralmente o valor repassado, como fez o FNDE. Conforme ressaltou a unidade técnica, o Centro de Educação Profissional em Artes foi construído, entrou em funcionamento em 2005 e, depois de implantado, passou a atender às demandas do Estado de Mato Grosso para oferta de cursos de iniciação musical e artística de alunos e professores da rede estadual de ensino, como foi possível verificar a partir dos termos de cooperação firmados (peça 3, p. 189-203) .
9.	Entendeu-se, ainda, que o débito efetivamente apurado totalizava o valor de R$ 1.117.950,91, representado por R$ 1.060.485,92 de execução física e R$ 57.464,79 de execução financeira. Contudo, como não se sabia o período de gestão em que foi levantado parte desse débito, fez-se necessário diligenciar ao FNDE, a fim de que apresentasse, de forma individualizada, as despesas que constituíam tais parcelas.
10.	Em instrução complementar, a resposta à diligência foi analisada, chegando-se aos valores da parcela não identificada do débito a serem atribuídos às responsáveis, de acordo com o período em que as despesas foram executadas (peça 23) .
11.	Assim, foi realizada a citação solidária das responsáveis abaixo elencados:
	a) sra. Valentina de Fátima Dragoni:
	- irregularidades: (i) saldo não devolvido; e (ii) despesas glosadas na execução da obra relativas à cobertura, à bacia sifonada de louça branca e ao lavatório de louça branca com torneira e acessórios;
	- total do débito: R$ 846.819,54;
	- responsáveis solidárias à sra. Valentina de Fátima Dragoni: (i) Abrassa e sra. Cely Maria Auxiliadora Barros Almeida, no valor de R$ 205.057,73; e (ii) Abrassa e empresas Gemini Projetos, Incorporações e Construções Ltda. e Correnge Construtora Ltda., no valor de R$ 641.761,81;
	b) sra. Cely Maria Auxiliadora Barros Almeida:
	- irregularidades: (i) saldo não devolvido; e (ii) despesas não comprovadas relativas a serviço de consultoria;
	- total do débito: R$ 268.277,73;
	- responsáveis solidárias à sra. Cely Maria Auxiliadora Barros Almeida: (i) Abrassa e sra. Valentina de Fátima Dragoni, no valor de R$ 205.057,73; e (ii) Abrassa, no valor de R$ 63.220,00;
	c) Abrassa:
	- irregularidades: (i) saldo não devolvido; (ii) despesas glosadas na execução da obra relativas à cobertura, à bacia sifonada de louça branca e ao lavatório de louça branca com torneira e acessórios; e (iii) despesas não comprovadas relativas a serviço de consultoria;
	- total do débito: R$ 910.039,54;
	- responsáveis solidárias à Abrassa: (i) sras. Valentina de Fátima Dragoni e Cely Maria Auxiliadora Barros Almeida, no valor de R$ 205.057,73; (ii) sra. Cely Maria Auxiliadora Barros Almeida, no valor de R$ 63.220,00; e (iii) sra. Valentina de Fátima Dragoni e empresas Gemini Projetos, Incorporações e Construções Ltda. e Correnge Construtora Ltda., no valor de R$ 641.761,81;
	d) empresa Gemini Projetos, Incorporações e Construções Ltda.:
	- irregularidade: despesas glosadas na execução da obra relativas à cobertura, à bacia sifonada de louça branca e ao lavatório de louça branca com torneira e acessórios;
	- total do débito: R$ 641.761,81;
	- responsáveis solidárias à Gemini Projetos, Incorporações e Construções Ltda.: sra. Valentina de Fátima Dragoni, Abrassa e empresa Correnge Construtora Ltda., no valor de R$ 641.761,81;
	e) empresa Correnge Construtora Ltda.:
	- irregularidade: despesas glosadas na execução da obra relativas à cobertura, à bacia sifonada de louça branca e ao lavatório de louça branca com torneira e acessórios;
	- total do débito: R$ 641.761,81;
	- responsáveis solidárias à Correnge Construtora Ltda.: sra. Valentina de Fátima Dragoni, Abrassa e empresa Gemini Projetos, Incorporações e Construções Ltda., no valor de R$ 641.761,81.
12.	Regularmente notificadas, as sras. Valentina de Fátima Dragoni e Cely Maria Auxiliadora Barros Almeida, bem como a Abrassa, permaneceram silentes, operando-se, portanto, os efeitos da revelia, nos termos do art. 12, § 3º, da Lei 8.443/1992.
13.	Já as empresas Gemini Projetos, Incorporações e Construções Ltda. e Correnge Construtora Ltda. apresentaram as defesas constantes das peças 84 e 89, respectivamente.
14.	A SecexTCE propôs julgar irregulares as contas das sras. Valentina de Fátima Dragoni e Cely Maria Auxiliadora Barros Almeida e da Abrassa.
15.	No que tange ao débito apurado, o saldo do convênio, que deveria ter sido devolvido ao seu término, foi calculado em R$ 277.298,72, sob responsabilidade solidária das sras. Valentina de Fátima Dragoni, Cely Maria Auxiliadora Barros Almeida e da Abrassa. Houve, ainda, parte do débito que foi imputada, solidariamente, à sra. Cely Maria Auxiliadora Barros Almeida e à Abrassa, no valor original de R$ 63.220,00, por despesas não comprovadas referentes à consultoria.
16.	Quanto às despesas inicialmente glosadas na execução da obra, no valor original de R$ 641.761,81, a unidade técnica sugeriu o afastamento dessa parcela do débito, uma vez que o objeto foi executado e serviu à finalidade esperada, não havendo que se falar em dispêndio sem a efetiva contraprestação. Ademais, ressaltou que a obra foi entregue, tendo sido emitido o termo de recebimento definitivo em 31/1/2007, o que sugeriria que as eventuais inconsistências apontadas quando do recebimento provisório foram sanadas e que houve a adequação do objeto aos termos contratuais.
17.	Em relação às empresas Gemini Projetos, Incorporações e Construções Ltda. e Correnge Construtora Ltda., a unidade técnica ponderou que, de fato, divergências de conceito são comuns em obras de engenharia, não sendo cabível exigir que a empresa contratada executasse objeto diverso do que lhe foi incumbido, conforme os projetos licitados e aprovados.
18.	Ademais, a SecexTCE salientou que, além de a obra ter sido executada em sua totalidade, não havia indícios, nos autos, de superfaturamento. Além disso, a edificação foi recebida e ocupada pela convenente, permanecendo em uso por outros entes públicos por mais de 12 anos.
19.	Desse modo, a unidade técnica sugeriu o afastamento da responsabilidade das empresas.
20.	Por fim, a SecexTCE registrou a ocorrência da prescrição da pretensão punitiva, nos termos do entendimento preconizado pelo Acórdão 1441/2016-TCU-Plenário. Segundo esse julgado, a prescrição sancionatória subordina-se ao prazo geral de prescrição indicado no art. 205 do Código Civil, que é de 10 anos, contado da data de ocorrência da irregularidade sancionada, nos termos do art. 189 do Código Civil, sendo este prazo interrompido pelo ato que ordenar a citação, a audiência ou a oitiva do responsável.
21.	No caso em exame, as ocorrências irregulares se deram durante os anos de 2002 a 2007, e, tendo o ato de ordenação da citação sido exarado em 11/10/2018, houve decurso de tempo superior ao prazo de 10 anos.
22.	O representante do MP/TCU, por sua vez, defendeu que as regras aplicáveis à prescrição da pretensão punitiva deviam ser as mesmas empregadas na análise da prescrição da pretensão de ressarcimento ao Erário. Assim, manifestou-se pelo arquivamento do presente processo, sem julgamento do mérito, nos termos do art. 212 do RITCU.
23.	O feito prosseguiu regularmente e, na sessão de 15/2/2022, por meio do Acórdão 779/2022-TCU-Primeira Câmara deste Tribunal proferiu a seguinte decisão:
" (...)  Vistos, relatados e discutidos estes autos de processo de tomada de contas especial instaurada pelo Fundo Nacional de Desenvolvimento da Educação em razão de irregularidades na execução do Convênio 54/2002,
ACORDAM os Ministros do Tribunal de Contas da União, reunidos em sessão da Primeira Câmara, ante as razões expostas pelo relator, em:
9.1. excluir da relação processual as empresas Gemini Projetos, Incorporações e Construções Ltda. (00.311.076/0001-38) e Correnge Construtora Ltda. (00.545.527/0001-00) ;
9.2. com fundamento nos arts. 1º, inciso I, e 16, inciso III, alíneas 'b' e 'c', da Lei 8.443/1992 c/c os arts. 19 e 23, inciso III, da mesma Lei, e com os arts. 1º, inciso I, 209, incisos II e III, 210 e 214, inciso III, do RITCU, julgar irregulares as contas das sras. Valentina de Fátima Dragoni (XXX.713.151-XX) e Cely Maria Auxiliadora Barros Almeida (XXX.923.911-XX) e da Associação Brasileira Profissionalizante Cultural e de Preservação do Meio Ambiente (02.516.389/0001-58) , condenando-as ao pagamento das quantias abaixo discriminadas, com a fixação do prazo de 15 (quinze) dias, a contar das notificações, para comprovarem, perante o Tribunal (art. 214, inciso III, alínea 'a', do RITCU) , o recolhimento das dívidas aos cofres do Fundo Nacional de Desenvolvimento da Educação, atualizadas monetariamente e acrescidas dos juros de mora, calculados a partir das datas indicadas até a do efetivo recolhimento, na forma prevista na legislação em vigor:
9.2.2. débito relacionado solidariamente às responsáveis Valentina de Fátima Dragoni (XXX.713.151-XX) , Cely Maria Auxiliadora Barros Almeida (XXX.923.911-XX) e à Associação Brasileira Profissionalizante Cultural e de Preservação do Meio Ambiente (02.516.389/0001-58) :
	Data de ocorrência
	Valor histórico (R$) 

	30/12/2007
	277.298,72

9.2.3. débito relacionado solidariamente à responsável Cely Maria Auxiliadora Barros Almeida (XXX.923.911-XX) e à Associação Brasileira Profissionalizante Cultural e de Preservação do Meio Ambiente (02.516.389/0001-58) :
	Data de ocorrência
	Valor histórico (R$) 

	15/01/2007
	 18.000,00 

	22/12/2006
	 24.580,00 

	02/03/2007
	 20.640,00 

9.3. autorizar, desde logo, a cobrança judicial das dívidas, caso não atendidas as notificações, na forma do disposto no art. 28, inciso II, da Lei 8.443/1992;
9.4. autorizar, caso solicitado, o pagamento das dívidas em até 36 (trinta e seis) parcelas mensais e consecutivas, nos termos do art. 26 da Lei 8.443/1992 c/c o art. 217 do RITCU, fixando o prazo de 15 (quinze) dias, a contar do recebimento da notificação, para comprovação perante o Tribunal do recolhimento da primeira parcela, e de 30 (trinta) dias, a contar da parcela anterior, para comprovação do recolhimento das demais parcelas, devendo incidir sobre cada valor mensal, atualizado monetariamente, os juros de mora devidos, na forma prevista na legislação em vigor;
9.5. alertar as responsáveis de que a inadimplência de qualquer parcela acarretará o vencimento antecipado do saldo devedor;
9.6. dar ciência da presente deliberação ao Procurador-Chefe da Procuradoria da República no Estado do Mato Grosso, nos termos do § 3º do art. 16 da Lei 8.443/1992 c/c o § 7º do art. 209 do RITCU; e
9.7. dar ciência do presente acórdão às responsáveis e ao FNDE."
24.	Agora, a sra. Cely Maria Auxiliadora Barros Almeida opõe embargos de declaração por meio dos quais suscita a existência de omissão no julgado acima.
25.	Segundo a recorrente, "o Excelentíssimo Ministro Relator fora deveras econômico ao trazer ao seu voto as razões do parecer do Ministério Público de Contas, o qual teve como desfecho o pedido de arquivamento do presente processo, sem julgamento do mérito, reconhecendo que as regras aplicáveis à prescrição da pretensão punitiva devem ser as mesmas aplicáveis à prescrição de ressarcimento ao erário" (peça 119) .
26.	A embargante defende, ainda, que "é de suma importância que o nobre Relator traga ao presente processo o enfrentamento ao parecer do Parquet, ao que se roga seja, após o delineamento das teses, modificado o vosso entendimento, acatando o parecer pelo arquivamento do processo pelo reconhecimento de ambas as prescrições - da pretensão punitiva e do ressarcimento ao erário".
	É o relatório.

José Luís Blaszak (OAB/MT 10.778-B).

Não atuou

EMBARGOS DE DECLARAÇÃO OPOSTOS À DECISÃO QUE JULGOU IRREGULARES AS CONTAS DA RESPONSÁVEL, COM DÉBITO SOLIDÁRIO. CONHECIMENTO. AUSÊNCIA DE CONTRADIÇÃO, OMISSÃO OU OBSCURIDADE. REJEIÇÃO. CIÊNCIA.

TOMADA DE CONTAS ESPECIAL (TCE)

não atuou

Atuo nestes autos com fundamento no art. 27-A da Resolução TCU 175/2005, tendo em vista ter sido designado, por meio da Portaria-TCU 17-SEAE, de 8 de abril de 2022, substituto do eminente Ministro Benjamin Zymler.
2.	Considerando que o exame de admissibilidade cinge-se ao cabimento do recurso, sem indagar sobre a existência, ou não, de omissão, contradição ou obscuridade, verifica-se que os argumentos apresentados pela embargante enquadram-se, em tese, no que dispõe o art. 34 da Lei 8.443/1992.
3.	Além disso, a notificação da sra. Cely Maria Auxiliadora Barros Almeida acerca do acórdão embargado concretizou-se no dia 16/3/2022 (peça 117) e o recurso foi protocolado em 28/3/2022, primeiro dia útil após o esgotamento do prazo, que ocorreu no sábado, dia 26/3/2022. Dessa forma, o requisito da tempestividade também foi atendido.
4.	Logo, conheço dos presentes embargos de declaração, uma vez que estão presentes os requisitos específicos de admissibilidade previstos nos arts. 32 e 34 da Lei 8.443/1992 c/c o art. 287 do RITCU.
II - Breve histórico
5.	O feito sob exame tratou, originalmente, de tomada de contas especial instaurada pelo Fundo Nacional de Desenvolvimento da Educação (FNDE) em desfavor da Associação Brasileira Profissionalizante, Cultural e de Preservação do Meio Ambiente (Abrassa) e de suas ex-presidentes, sras. Valentina de Fátima Dragoni (período de 12/6/2002 a 20/12/2006) e Cely Maria Auxiliadora Barros Almeida (período de 21/12/2006 a 30/12/2007) , em razão de irregularidades na execução do Convênio 54/2002.
6.	O referido ajuste, celebrado entre a Abrassa e o Ministério da Educação (MEC) , teve como objeto a implementação do Programa de Expansão da Educação Profissional (PROEP) na entidade, por meio da implantação do Centro de Educação Profissional em Artes. Sua vigência abarcou o período de 12/6/2002 a 30/12/2007, com prorrogações. O prazo para apresentação da prestação de contas findou em 28/2/2008.
7.	Para a execução do convênio, foram previstos R$ 3.097.099,00, sem previsão de contrapartida. Os recursos federais foram repassados em sete parcelas, conforme ordens bancárias (peças 1, p. 299; 2, p. 257-259; 3, p. 35-37; e 7, p. 101-103) .
8.	Em 30/7/2008, foi encaminhada a prestação de contas.
9.	A análise inicial promovida pelo MEC, realizada por intermédio da Informação 1.053/2008, concluiu que a documentação apresentada não atendia ao disposto no art. 28 da IN STN 1/1997, em razão da ausência de alguns documentos (termo de convênio, último termo aditivo, plano de trabalho e conciliação bancária) e da GRU do saldo do convênio, devidamente aplicado no mercado financeiro. Por essa razão, foi concedido ao convenente prazo de 30 dias para saneamento das pendências (peça 2, p. 267/271) .
10.	Ato contínuo, foram exarados diversos pareceres no âmbito interno, sendo o posicionamento final da Coordenação de Tomada de Contas Especial emitido por meio do Relatório de TCE 128/2015, segundo o qual o motivo para a instauração da presente TCE foi o não cumprimento do objeto pactuado, o que resultou na impugnação da integralidade dos recursos transferidos (peça 7, p. 275-299) .
11.	A responsabilidade pelo débito foi imputada às sras. Valentina de Fátima Dragoni e Cely Maria Auxiliadora Barros Almeida, nos correspondentes valores executados durante suas respectivas gestões, em solidariedade com a Abrassa.
12.	Nesta Corte de Contas, na fase preliminar, a Secex/MT, quanto à execução do convênio, entendeu que parcela significativa do objeto pactuado havia sido implementada, não sendo viável glosar integralmente o valor repassado, como fez o FNDE. Conforme ressaltou a unidade técnica, o Centro de Educação Profissional em Artes foi construído, entrou em funcionamento em 2005 e, depois de implantado, passou a atender às demandas do Estado de Mato Grosso para oferta de cursos de iniciação musical e artística de alunos e professores da rede estadual de ensino, como foi possível verificar a partir dos termos de cooperação firmados (peça 3, p. 189-203) .
13.	Entendeu-se, ainda, que o débito efetivamente apurado totalizava o valor de R$ 1.117.950,91, representado por R$ 1.060.485,92 de execução física e R$ 57.464,79 de execução financeira. Contudo, como não se sabia o período de gestão em que foi levantado parte desse débito, fez-se necessário diligenciar ao FNDE, a fim de que apresentasse, de forma individualizada, as despesas que constituíam tais parcelas.
14.	Assim, foi realizada a citação solidária das responsáveis abaixo elencados:
	a) sra. Valentina de Fátima Dragoni:
	- irregularidades: (i) saldo não devolvido; e (ii) despesas glosadas na execução da obra relativas à cobertura, à bacia sifonada de louça branca e ao lavatório de louça branca com torneira e acessórios;
	- total do débito: R$ 846.819,54;
	- responsáveis solidárias à sra. Valentina de Fátima Dragoni: (i) Abrassa e sra. Cely Maria Auxiliadora Barros Almeida, no valor de R$ 205.057,73; e (ii) Abrassa e empresas Gemini Projetos, Incorporações e Construções Ltda. e Correnge Construtora Ltda., no valor de R$ 641.761,81;
	b) sra. Cely Maria Auxiliadora Barros Almeida:
	- irregularidades: (i) saldo não devolvido; e (ii) despesas não comprovadas relativas a serviço de consultoria;
	- total do débito: R$ 268.277,73;
	- responsáveis solidárias à sra. Cely Maria Auxiliadora Barros Almeida: (i) Abrassa e sra. Valentina de Fátima Dragoni, no valor de R$ 205.057,73; e (ii) Abrassa, no valor de R$ 63.220,00;
	c) Abrassa:
	- irregularidades: (i) saldo não devolvido; (ii) despesas glosadas na execução da obra relativas à cobertura, à bacia sifonada de louça branca e ao lavatório de louça branca com torneira e acessórios; e (iii) despesas não comprovadas relativas a serviço de consultoria;
	- total do débito: R$ 910.039,54;
	- responsáveis solidárias à Abrassa: (i) sras. Valentina de Fátima Dragoni e Cely Maria Auxiliadora Barros Almeida, no valor de R$ 205.057,73; (ii) sra. Cely Maria Auxiliadora Barros Almeida, no valor de R$ 63.220,00; e (iii) sra. Valentina de Fátima Dragoni e empresas Gemini Projetos, Incorporações e Construções Ltda. e Correnge Construtora Ltda., no valor de R$ 641.761,81;
	d) empresa Gemini Projetos, Incorporações e Construções Ltda.:
	- irregularidade: despesas glosadas na execução da obra relativas à cobertura, à bacia sifonada de louça branca e ao lavatório de louça branca com torneira e acessórios;
	- total do débito: R$ 641.761,81;
	- responsáveis solidárias à Gemini Projetos, Incorporações e Construções Ltda.: sra. Valentina de Fátima Dragoni, Abrassa e empresa Correnge Construtora Ltda., no valor de R$ 641.761,81;
	e) empresa Correnge Construtora Ltda.:
	- irregularidade: despesas glosadas na execução da obra relativas à cobertura, à bacia sifonada de louça branca e ao lavatório de louça branca com torneira e acessórios;
	- total do débito: R$ 641.761,81;
	- responsáveis solidárias à Correnge Construtora Ltda.: sra. Valentina de Fátima Dragoni, Abrassa e empresa Gemini Projetos, Incorporações e Construções Ltda., no valor de R$ 641.761,81.
15.	Regularmente notificadas, as sras. Valentina de Fátima Dragoni e Cely Maria Auxiliadora Barros Almeida, bem como a Abrassa, permaneceram silentes, operando-se, portanto, os efeitos da revelia, nos termos do art. 12, § 3º, da Lei 8.443/1992.
16.	Já as empresas Gemini Projetos, Incorporações e Construções Ltda. e Correnge Construtora Ltda. apresentaram as defesas constantes das peças 84 e 89, respectivamente.
17.	A SecexTCE propôs julgar irregulares as contas das sras. Valentina de Fátima Dragoni e Cely Maria Auxiliadora Barros Almeida e da Abrassa.
18.	No que tange ao débito apurado, o saldo do convênio, que deveria ter sido devolvido ao seu término, foi calculado em R$ 277.298,72, sob responsabilidade solidária das sras. Valentina de Fátima Dragoni, Cely Maria Auxiliadora Barros Almeida e da Abrassa. Houve, ainda, parte do débito que foi imputada, solidariamente, à sra. Cely Maria Auxiliadora Barros Almeida e à Abrassa, no valor original de R$ 63.220,00, por despesas não comprovadas referentes à consultoria.
19.	Quanto às despesas inicialmente glosadas na execução da obra, no valor original de R$ 641.761,81, a unidade técnica sugeriu o afastamento dessa parcela do débito, uma vez que o objeto foi executado e serviu à finalidade esperada, não havendo que se falar em dispêndio sem a efetiva contraprestação.
20.	Em relação às empresas Gemini Projetos, Incorporações e Construções Ltda. e Correnge Construtora Ltda., a unidade técnica ponderou que, de fato, divergências de conceito são comuns em obras de engenharia, não sendo cabível exigir que a empresa contratada executasse objeto diverso do que lhe foi incumbido, conforme os projetos licitados e aprovados.
21.	Ademais, a SecexTCE salientou que, além de a obra ter sido executada em sua totalidade, não havia indícios, nos autos, de superfaturamento. Além disso, a edificação foi recebida e ocupada pela convenente, permanecendo em uso por outros entes públicos por mais de 12 anos.
22.	Desse modo, a unidade técnica sugeriu o afastamento da responsabilidade das empresas.
23.	Por fim, a SecexTCE registrou a ocorrência da prescrição da pretensão punitiva, nos termos do entendimento preconizado pelo Acórdão 1441/2016-TCU-Plenário. Segundo esse julgado, a prescrição sancionatória subordina-se ao prazo geral de prescrição indicado no art. 205 do Código Civil, que é de 10 anos, contado da data de ocorrência da irregularidade sancionada, nos termos do art. 189 do Código Civil, sendo este prazo interrompido pelo ato que ordenar a citação, a audiência ou a oitiva do responsável.
24.	No caso em exame, as ocorrências irregulares se deram durante os anos de 2002 a 2007, e, tendo o ato de ordenação da citação sido exarado em 11/10/2018, houve decurso de tempo superior ao prazo de 10 anos.
25.	O representante do MP/TCU, por sua vez, defendeu que as regras aplicáveis à prescrição da pretensão punitiva deveriam ser as mesmas empregadas na análise da prescrição da pretensão de ressarcimento ao Erário. Assim, manifestou-se pelo arquivamento do presente processo, sem julgamento do mérito, nos termos do art. 212 do RITCU.
26.	O feito prosseguiu regularmente e, por meio do Acórdão 779/2022-TCU-Primeira Câmara desta Corte assim se manifestou, in verbis:
	" (...)  Vistos, relatados e discutidos estes autos de processo de tomada de contas especial instaurada pelo Fundo Nacional de Desenvolvimento da Educação em razão de irregularidades na execução do Convênio 54/2002,
	ACORDAM os Ministros do Tribunal de Contas da União, reunidos em sessão da Primeira Câmara, ante as razões expostas pelo relator, em:
	9.1. excluir da relação processual as empresas Gemini Projetos, Incorporações e Construções Ltda. (00.311.076/0001-38) e Correnge Construtora Ltda. (00.545.527/0001-00) ;
	9.2. com fundamento nos arts. 1º, inciso I, e 16, inciso III, alíneas 'b' e 'c', da Lei 8.443/1992 c/c os arts. 19 e 23, inciso III, da mesma Lei, e com os arts. 1º, inciso I, 209, incisos II e III, 210 e 214, inciso III, do RITCU, julgar irregulares as contas das sras. Valentina de Fátima Dragoni (353.713.151-87) e Cely Maria Auxiliadora Barros Almeida (620.923.911-00) e da Associação Brasileira Profissionalizante Cultural e de Preservação do Meio Ambiente (02.516.389/0001-58) , condenando-as ao pagamento das quantias abaixo discriminadas, com a fixação do prazo de 15 (quinze) dias, a contar das notificações, para comprovarem, perante o Tribunal (art. 214, inciso III, alínea "a", do RITCU) , o recolhimento das dívidas aos cofres do Fundo Nacional de Desenvolvimento da Educação, atualizadas monetariamente e acrescidas dos juros de mora, calculados a partir das datas indicadas até a do efetivo recolhimento, na forma prevista na legislação em vigor:
	9.2.2. débito relacionado solidariamente às responsáveis Valentina de Fátima Dragoni (353.713.151-87) , Cely Maria Auxiliadora Barros Almeida (620.923.911-00) e à Associação Brasileira Profissionalizante Cultural e de Preservação do Meio Ambiente (02.516.389/0001-58) :
	Data de ocorrência
	Valor histórico (R$) 

	30/12/2007
	277.298,72

9.2.3. débito relacionado solidariamente à responsável Cely Maria Auxiliadora Barros Almeida (620.923.911-00) e à Associação Brasileira Profissionalizante Cultural e de Preservação do Meio Ambiente (02.516.389/0001-58) :
	Data de ocorrência
	Valor histórico (R$) 

	15/01/2007
	 18.000,00 

	22/12/2006
	 24.580,00 

	02/03/2007
	 20.640,00 

9.3. autorizar, desde logo, a cobrança judicial das dívidas, caso não atendidas as notificações, na forma do disposto no art. 28, inciso II, da Lei 8.443/1992;
9.4. autorizar, caso solicitado, o pagamento das dívidas em até 36 (trinta e seis) parcelas mensais e consecutivas, nos termos do art. 26 da Lei 8.443/1992 c/c o art. 217 do RITCU, fixando o prazo de 15 (quinze) dias, a contar do recebimento da notificação, para comprovação perante o Tribunal do recolhimento da primeira parcela, e de 30 (trinta) dias, a contar da parcela anterior, para comprovação do recolhimento das demais parcelas, devendo incidir sobre cada valor mensal, atualizado monetariamente, os juros de mora devidos, na forma prevista na legislação em vigor;
9.5. alertar as responsáveis de que a inadimplência de qualquer parcela acarretará o vencimento antecipado do saldo devedor;
9.6. dar ciência da presente deliberação ao Procurador-Chefe da Procuradoria da República no Estado do Mato Grosso, nos termos do § 3º do art. 16 da Lei 8.443/1992 c/c o § 7º do art. 209 do RITCU; e
9.7. dar ciência do presente acórdão às responsáveis e ao FNDE."
27.	É contra essa deliberação que se insurge a embargante.
III - Das alegações recursais
28.	Em breve resumo, a sra. Cely Maria Auxiliadora Barros Almeida suscita a existência de omissão no julgado acima por entender que "o Excelentíssimo Ministro Relator fora deveras econômico ao trazer ao seu voto as razões do parecer do Ministério Público de Contas, o qual teve como desfecho o pedido de arquivamento do presente processo, sem julgamento do mérito, reconhecendo que as regras aplicáveis à prescrição da pretensão punitiva devem ser as mesmas aplicáveis à prescrição de ressarcimento ao erário" (peça 119) .
29.	Para a embargante, "é de suma importância que o nobre Relator traga ao presente processo o enfrentamento ao parecer do Parquet, ao que se roga seja, após o delineamento das teses, modificado o vosso entendimento, acatando o parecer pelo arquivamento do processo pelo reconhecimento de ambas as prescrições - da pretensão punitiva e do ressarcimento ao erário".
IV - Da análise de mérito
30.	Não procede a omissão levantada pela embargante.
31.	O art. 1º, § 3º, da Lei Orgânica do TCU (Lei 8443/1992) prescreve que:
	" (...) § 3° Será parte essencial das decisões do Tribunal ou de suas Câmaras:
	I - o relatório do Ministro-Relator, de que constarão as conclusões da instrução (do Relatório da equipe de auditoria ou do técnico responsável pela análise do processo, bem como do parecer das chefias imediatas, da Unidade Técnica) , e do Ministério Público junto ao Tribunal;
	II - fundamentação com que o Ministro-Relator analisará as questões de fato e de direito;
	III - dispositivo com que o Ministro-Relator decidirá sobre o mérito do processo."  (g. n.) 
32.	O RITCU, por sua vez, assim estabelece:
	"Art. 69. São partes essenciais das deliberações do Tribunal:
	I - o relatório do relator, de que constarão, quando houver, o teor integral da parte dispositiva da deliberação recorrida quando se tratar de recurso, as conclusões da equipe de fiscalização, ou do servidor responsável pela análise do processo, bem como as conclusões dos pareceres das chefias da unidade técnica e do Ministério Público junto ao Tribunal, afora para os processos constantes de Relação, segundo as hipóteses do art. 143;
	II - a fundamentação com que o relator analisar as questões de fato e de direito, dispensada a elaboração de considerandos, exceto nos casos do § 3º do art. 143;
	III - o dispositivo com que o relator decidir sobre o mérito do processo;
	IV - as ressalvas, quando feitas pelos votantes."  (g. n.) 
33.	Logo, observa-se que o relator não está obrigado a transcrever, em seu relatório, o inteiro teor da manifestação do representante do Parquet, mas, tão somente, as conclusões do parecer.
34.	Nesse sentido, constaram, do relatório e do voto que fundamentaram o acórdão embargado, as seguintes passagens:
	Relatório
	" (...) 3. O representante do Ministério Público junto ao Tribunal de Contas da União (MP/TCU) , em sua intervenção regimental, manifestou-se no sentido de (peça 41) : 
	a) seria apropriado o julgamento pela irregularidade das contas das ex-presidentes da Adassa, tendo em vista as irregularidades e os débitos relativos ao saldo não devolvido e às despesas com consultoria, nos termos do art. 16, inciso III, alíneas "b" e "c", da Lei 8.443/1992, condenando-as ao prejuízo discriminado pela Secex/TCE; e
	b) a condenação solidária da Adassa dependeria de nova notificação, uma vez que a citação em endereço residencial de sua ex-presidente não substitui, para fins de validação, a citação no endereço da própria empresa ou, em último caso, por edital.
	4.	Entretanto, considerando que as irregularidades que ensejaram a instauração desta TCE ocorreram nos exercícios de 2003 a 2007, há mais de dez anos, portanto, o MP/TCU entende que deve ser reconhecida não só a prescrição da pretensão punitiva, mas, também, da pretensão de ressarcimento, arquivando-se o processo sem julgamento de mérito."
	Voto
	" (...) 24. Por fim, foi registrada a ocorrência da prescrição da pretensão punitiva, nos termos do entendimento preconizado pelo Acórdão 1441/2016-TCU-Plenário. Segundo esse julgado, a prescrição sancionatória subordina-se ao prazo geral de prescrição indicado no art. 205 do Código Civil, que é de 10 anos, contado da data de ocorrência da irregularidade sancionada, nos termos do art. 189 do Código Civil, sendo este prazo interrompido pelo ato que ordenar a citação, a audiência ou a oitiva do responsável.
	25. No caso em exame, as ocorrências irregulares se deram durante os anos de 2002 a 2007, e, tendo o ato de ordenação da citação sido assinado em 11/10/2018, houve o decurso de prazo superior a 10 anos.
	26. O representante do Parquet, por sua vez, defendeu que as regras aplicáveis à prescrição da pretensão punitiva devem ser as mesmas empregadas na análise da prescrição da pretensão de ressarcimento ao erário. Assim, manifestou-se pelo arquivamento do presente processo, sem julgamento do mérito, nos termos do art. 212 do RITCU."
35.	Observa-se, portanto, que, diferentemente do que pretende fazer crer a embargante, não há omissão a ser corrigida na decisão recorrida.
36.	Ademais, caso desejasse ter acesso à integralidade do parecer exarado pelo MP/TCU, poderia a embargante exercer suas prerrogativas processuais por meio do pedido de vista ou cópia de peças do processo, nos termos do art. 163 do RITCU.
37.	Cumpre salientar, ademais, que o tema da prescrição foi enfrentado no voto, ocasião em que restou claramente expresso o entendimento adotado pelo relator original deste processo:
	" (...) 36. Deixo de aplicar às responsáveis a multa prevista no art. 57 da Lei 8.443/1992 em virtude da incidência da prescrição da pretensão punitiva ao presente caso, nos moldes preconizados pelo Acórdão 1441/2016-TCU-Plenário.
	37. Segundo esse julgado, a prescrição sancionatória subordina-se ao prazo geral de prescrição indicado no art. 205 do Código Civil, que é de 10 anos, contado da data de ocorrência da irregularidade sancionada, segundo o art. 189 do Código Civil, sendo este prazo interrompido pelo ato que ordenar a citação, a audiência ou a oitiva do responsável.
	38. Na hipótese vertente, as irregularidades ocorreram entre os anos de 2002 e 2007 e o ato que ordenou a citação deu-se em 11/10/2018, decorrendo, portanto, prazo superior a 10 anos."
38.	Acrescenta-se, em complemento, que a omissão para o acolhimento dos declaratórios é a que diz respeito à questão que deveria ter sido apreciada pelo colegiado, mas não o foi. Não constitui omissão ou contradição a adoção de entendimento diverso do preferido pela parte, segundo seus próprios critérios de justiça e de acordo com sua particular interpretação das leis e da jurisprudência.
39.	De tal modo, inexistindo vícios a serem sanados na deliberação atacada, devem ser rejeitados os presentes embargos.
	Diante do exposto, voto para que o Tribunal adote o acórdão que ora submeto à deliberação deste Colegiado.
TCU, Sala das Sessões, em 12 de abril de 2022.
WEDER DE OLIVEIRA
Relator